【裁判字號】    99,訴,1035
【裁判日期】    990831
【裁判案由】    塗銷所有權移轉登記 等
【裁判全文】
臺灣高雄地方法院民事判決              99年度訴字第1035號
原      告  台新國際商業銀行股份有限公司
法定代理人  甲○○
訴訟代理人  張明賢
            李宗哲
被      告  丙○○
            乙○○
上當事人間塗銷所有權移轉登記等事件，本院於民國99年8 月17
日言詞辯論終結，判決如下：
    主  文
被告丙○○與被告乙○○間就坐落高雄市三民區○○○段寶珠溝
小段七三五地號土地（面積一四四○平方公尺，權利範圍萬分之
五八）暨其上同段五五四二建號即門牌號碼高雄市○○區○○街
二三一號七樓之三建物，於民國九十六年四月十八日所為之贈與
行為，及於民國九十六年五月二十二日所為之所有權移轉登記行
為均應予撤銷。
被告乙○○應將前項不動產於民國九十六年五月二十二日經高雄
市三民地政事務所以夫妻贈與為原因所為之所有權移轉登記予以
塗銷。
訴訟費用由被告負擔。
    事實及理由
一、原告主張：被告丙○○（原名羅桓昀）於民國92年4 月間，
    向原告申請卡號0000000000000000號之現金卡使用，嗣自95
    年6 月14日起即逾期繳款，迄今消費帳單尚餘新台幣（下同
    ）80萬2,283 元（含本金53萬1,009 元，利息27萬1,274 元
    ）未為清償，顯已陷入財務困難，竟仍於96年5 月22日將名
    下所有坐落高雄市三民區○○○段寶珠溝小段735 地號土地
    及其上同段5542建號建物（下稱系爭房地）所有權以贈與方
    式移轉登記與被告乙○○所有，致原告債權處於不能或難獲
    得清償之狀態，爰依民法第244 條第1 項規定，提起本件訴
    訟等情。並聲明：(一)被告間就系爭房地於96年5 月22日以贈
    與為登記原因所為之所有權移轉登記，其贈與之債權行為及
    移轉登記之物權行為均應予撤銷。(二)乙○○應將系爭房地於
    96 年5月22日就系爭房地所為之所有權移轉登記予以塗銷。
二、被告則以：丙○○雖有積欠原告所述現金卡消費借款之金額
    ，但系爭房地乃被告2 人共同購置，因丙○○自92年間遭任
    職單位資遣後，收入不穩定，無法負擔系爭房地之貸款，遂
    自96年5 月間，將所有權移轉登記與乙○○，嗣後俱由乙○
    ○繳納貸款迄今。且系爭房地價值約有210 萬元，因另有積
    欠渣打國際商業銀行股份有限公司（下稱渣打銀行）抵押貸
    款125 萬元及信用貸款70餘萬元，故移轉與乙○○亦不會有
    害原告之債權等語，資為抗辯。並聲明：駁回原告之訴。
三、兩造間之不爭執事項及爭點：
  (一)不爭執事項：
    1.丙○○於92年4 月間，向原告申請卡號0000000000000000
      號之現金卡使用，詎嗣自95年6 月14日起即逾期繳款，尚
      有消費帳單連同本金及利息合計80萬2,283 元未為清償，
      有原告提出之現金卡申請書及約定書、債權金額計算書在
      卷可稽（卷8-9頁及本院99年8月17日言詞辯論筆錄）。
    2.丙○○於96年5 月22日將名下所有系爭房地所有權以贈與
      方式移轉登記與乙○○所有；登記原因為夫妻贈與，有系
      爭房地登記謄本及高雄市政府地政處三民地政事務所檢覆
      之所有權移轉登記案件附卷可佐（卷10-11、26-45頁）。
    3.原告係於99年1 月5 日調閱網路系爭房地登記謄本，始知
      有系爭房地所有權移轉登記之事。
  (二)爭點：被告間就系爭建物所有權移轉登記乙事，是否有害及
    原告之債權？
四、本院之判斷：
  (一)按債務人所為之無償行為有害及債權者，債權人得聲請法院
    撤銷之，民法第244 條第1 項定有明文。所謂無償行為，係
    指無對價之對待給付之行為而言，其範圍應就債權人撤銷權
    之目的定之，蓋債務人於資力薄弱時，猶為無償行為，有害
    及債權人，至為明顯，受益人既未支付對價，故雖經撤銷亦
    不過喪失其無償取得之權利，未受積極之損害，故僅需債務
    人有害及債權的客觀行為存在，債權人即得訴請撤銷。又債
    務人所有之財產除對於特定債權人設有擔保物權外，應為一
    切債務之總擔保，所謂「有害及債權」，係指債務人陷於無
    資力之狀態而言，苟債之關係存續中因債務人之行為，致有
    礙債務履行或增加履行困難者，即應認為有損於債權人之權
    利。
  (二)丙○○迄今尚積欠原告連同本金及利息80萬2,283 元之債務
    ，為兩造所不爭執，且依原告所提出之催收帳卡查詢單所列
    （卷第9 頁），上開金額於96年7 月10日即列為催收日，97
    年1 月28日則轉列為呆帳，可知丙○○於96年5 月22日將系
    爭房地移轉登記與乙○○時，即已積欠上開款項無疑。而依
    卷內丙○○96及97年度稅務電子閘門財產所得調件明細表所
    示（卷15-18 頁），丙○○96年度所得資料有6 筆，合計所
    得總額為1 萬7,060 元，97年度所得資料有5 筆，合計所得
    總額為28萬7,270 元，且所得類別均為財產交易、投資或股
    利憑單，並非固定性薪資給付，此與乙○○自陳丙○○自92
    年間遭任職單位資遣後，即收入不穩定等情相合，足認丙○
    ○將系爭房地移轉登記與乙○○後，已陷於資力窘迫之境，
    甚為明確。
  (三)被告雖抗辯系爭房地當時係由其二人共同出資購買，貸款亦
    由乙○○共同負責繳納等語，但亦自承無法提出共同出資及
    移轉登記前出資繳納貸款之證明（見本院言詞辯論筆錄），
    此部分自難信為真實。至被告又抗辯系爭房地有210 萬元之
    價值，而系爭房地尚積欠渣打銀行抵押貸款125 萬元及信用
    貸款70餘萬元，故縱使移轉登記與乙○○，亦無損於原告之
    債權等語。原告雖不爭執系爭房地價值約為210 萬元，但否
    認被告上開所為無損其債權。經查，依系爭房地登記謄本所
    載，丙○○於92年10月20日設定本金最高限額244 萬元與渣
    打銀行，而被告自陳目前所剩貸款餘額約為125 萬元，準此
    以言，系爭房地如經變價，清償所剩抵押貸款後，應尚有約
    119 萬元之餘額，於原告債權而言，即有受償之利益，雖被
    告陳稱另積欠渣打銀行約70萬元之信用貸款，但此既非系爭
    房地擔保之債權，與原告對被告之債權而言，均屬立於相同
    地位之一般債權，並無優先受償之權利，是被告辯稱並未害
    及原告之債權云云，即有誤會，尚非可採。
五、綜上所述，原告主張丙○○將系爭房地以贈與為原因，移轉
    登記與乙○○，有害及其債權，並依民法第244 條第1 項之
    規定，請求：(一)被告間就系爭房地於96年5 月22日以贈與為
    登記原因所為之所有權移轉登記，其贈與之債權行為及移轉
    登記之物權行為均應予撤銷，及(二)乙○○應將系爭房地於96
    年5 月22日就系爭房地所為之所有權移轉登記予以塗銷，為
    有理由，應予准許。
六、據上論結，本件原告之訴為有理由，依民事訴訟法第78條、
    第85條第1項，判決如主文。
中    華    民    國    99    年    8     月    31    日
                  民事第三庭  法  官  李嘉益
以上正本係照原本作成。
如對本判決上訴，須於判決送達後20日內向本院提出上訴狀（須
按他造當事人之人數附繕本）。如委任律師提起上訴者，應一併
繳納上訴審裁判費。
中    華    民    國    99    年    9     月    1     日
                              書記官  陳瓊芳

司法院資訊處製作；財團法人民間司法改革基金會備份。
